【裁判字號】    89,訴,110
【裁判日期】    900807
【裁判案由】    拆屋還地
【裁判全文】
臺灣宜蘭地方法院民事判決  八十九年度訴字第一一○號
    原      告  甲○○
    被      告  宜蘭縣政府
    法定代理人  乙○○
右當事人間請求拆屋還地事件，本院判決如左：
    主      文
被告應將坐落宜蘭縣壯圍鄉○○段番社小段五之三地號之土地上如附圖斜線所示、面
積一八三點一八平方公尺之一樓平房及部分鐵架加蓋雨棚等建物拆除，並將所占用之
土地返還予原告及其他全體共有人。
前項交還土地之履行期間為陸個月
訴訟費用由被告負擔。
本判決於原告以新台幣壹拾萬柒仟肆佰元供擔保後，得假執行。但被告如於假執行
程序實施前，以新台幣肆拾壹萬貳仟壹佰伍拾伍元，為原告預供擔保，得免為假執行
。
    事      實
甲、原告方面：
一、聲明：除供擔保之金額外，其餘如主文所示。
二、陳述：
  (一)坐落宜蘭縣壯圍鄉○○段番社小段五之三號土地（下稱系爭土地）為原告與訴外
    人林桂川所共有，惟被告無正當權源，竟在上開土地上興建如附圖斜線所示、面
    積一八三‧一八平方公尺之一樓平房及部分鐵架加蓋雨棚等建物，作為宜蘭縣警
    察局礁溪分局東港派出所辦公廳，並交付宜蘭縣警察局使用，上開事實亦經被告
    不否認。
  (二)又被告占用原告之土地，業經宜蘭地政事務所測量屬實，雖被告主張日據時即興
    建東港派出所，地上建物屬被告所有云云，然揆諸八十七年第五次民事庭會議及
    八十八年台上字第五六九號判決之意旨，日據時期日本政府於人民私有土地上興
    建房屋之初，若無合法權源，則台灣光復後，我國政府基於國家權力關係，所接
    受者乃僅地上之房屋，並非房屋所占用之土地，即不得因該接收關係，而使原屬
    無權占有土地變成有權占有。至台灣省各縣市暨鄉鎮公產清查辦法第七條第九款
    規定：「建築物為私有基地之清理，建築物為公有、基地為私有者，除依法租賃
    及為地上權之登記外，其有土地法第二百零八條各款需要之一時，得依法徵收之
    。」亦僅課縣市等政府機關以清理之行政責任，要求占用私有基地之縣市等政府
    機關應依租賃、設定地上權或徵收之方式，以取得合法使用之權源而已，並非規
    定政府基於國家權力關係接收日產房屋者，即得當然合法占有他人之土地，而排
    除土地所有人行使私法上所有人之權利。故被告確屬無權占有，原告依民法第七
    百六十七條及八百二十一條之規定訴請被告拆屋還地，自屬有據。
三、證據：提出土地登記簿謄本及地籍圖各一份、照片二幀為證，並聲請履勘現場及
    測量。
乙、被告方面：
一、聲明：原告之訴及假執行之聲請均駁回；被告並願供擔保請准免為假執行之宣告
    。
二、陳述：
  (一)本件系爭土地上之建物，於日據時期即作為日本政府之派出所用地，台灣光復後
    ，經我政府基於國家公權力關係而為接收，撥交警察機關充作公用，屬公法上之
    合法行為。故被告因此公法上之合法行為，而占有本件建地，自不變為私法上之
    違法行為，而謂政府在私法上應負無權占有之責任，至於日本政府使用本件土地
    倘無正常權源，參照司法院院解字第三六一五號解釋意旨，仍應依收復區私有土
    地上敵偽建築物處理辦法第二條規定辦理。而本件建地上建築物，既係政府機關
    所需用，依該條第一款規定，政府本得依土地法第二百零八條第六款之規定，徵
    收本件建地，政府若怠於為此徵收，所有人自得聲請政府徵收，政府對於此項徵
    收之聲請，若為否決之行政處分，所有人猶得依訴願法第一條之規定提起訴願以
    求解決，此為調和公法與私法雙方之正當途徑，且與土地法第二百十三條第二項
    所定之訴願，亦具有同一之法律理由，自不因前述收復區私有土地上敵偽建築物
    處理辦理事後已經廢止，而異其結論。
  (二)敵偽建築物經政府基於公權力接收後，並充公用時，係屬原始取得，且不繼受前
    手之任何瑕疵，並為公產，應堪認定。而為達行政之目的，僅許基地所有人與使
    用之政府機關協商辦理，不得主張政府機關為無權占有，此由台灣省各縣市暨鄉
    鎮公產清查辦法第七條第九款所定建築物為公有，基地為私有者，依法租賃及為
    地上權之登記，可以推知，而此亦為調和公益與私益所必要，故土地所有權人自
    應受此法令之限制，難謂此有何違反民法契約自由原則，更非專制思想下之遺物
    ，而應係「所有權社會化」之現象與結果。是土地所有權人主張政府機關無權占
    有，請求拆屋還地，不能認有理由。
  (三)綜上論述，日據時期，日本政府占用原告之土地，興建系爭建築物，台灣光復後
    ，該建築物經政府基於公權予以接收，並充公用，原告不得以無權占有為由，請
    求被告拆屋交地，即被告之系爭房屋姑不論對原告有無租賃或地上權等其他合法
    權源存在，均屬有權占有系爭基地，應不待言。
三、證據：請求向宜蘭縣地政事務所函調系爭土地日據時代之土地台帳資料。
    理    由
一、按訴狀送達後，原告不得將原訴變更或追加他訴，但擴張或減縮應受判決事項之
    聲明者，則不在此限，民事訴訟法第二百五十五條第一項第三款定有明文。本件
    原告本於物上請求權之法律關係，起訴請求被告應將坐落系爭土地上如附圖斜線
    所示、面積一八三‧一八平方公尺之一樓平房及部分鐵架加蓋雨棚等建物拆除，
    並將系爭共計一二六六平方公尺之土地返還予原告及其他全體共有人。嗣於審理
    中減縮聲明為原告應將坐落宜蘭縣壯圍鄉○○段番社小段五之三號之土地上如附
    圖斜線所示、面積一八三‧一八平方公尺之一樓平房及部分鐵架加蓋雨棚等建物
    拆除，並將上開所占用計一八三‧一八平方公尺之土地返還予原告及其他全體共
    有人，參酌首揭規定，依法自無不合。
二、原告起訴主張系爭土地為原告與訴外人林桂川所共有，被告無正當權源，竟在上
    開土地上興建如附圖斜線所示、面積一八三‧一八平方公尺之建物，作為宜蘭縣
    警察局礁溪分局東港派出所辦公廳，並交付宜蘭縣警察局使用，從而原告爰依民
    法第七百六十七條及八百二十一條之規定訴請被告拆屋還地等語。被告則以系爭
    土地上之建物，於日據時期即作為日本政府之派出所用地，台灣光復後，經政府
    基於國家公權力關係而為接收，屬原始取得，不繼受前手之任何瑕疵，且為達行
    政之目的，僅許基地所有人與使用之政府機關協商辦理，不得主張政府機關為無
    權占有，原告應受到台灣省各縣市暨鄉鎮公產清查辦法第七條第九款規定之限制
    ，不得主張被告無權占有，故原告訴請拆屋還地為無理由等語資為抗辯。
三、本件原告主張系爭坐落宜蘭縣壯圍鄉○○段番社小段五之三地號之土地為原告與
    訴外人林桂川所共有，惟被告竟在上開土地上，興建如附圖斜線所示、面積一八
    三‧一八平方公尺之一樓平房及部分鐵架加蓋雨棚等建物，作為宜蘭縣警察局礁
    溪分局東港派出所之用等事實，業據其提出土地登記簿謄本及地籍圖各一份為證
    ，復經本院勘驗現場並囑託宜蘭縣宜蘭地政事務所測量屬實，此有勘驗筆錄及土
    地複丈成果圖附卷可稽，被告就此亦不爭執，堪認原告之主張為真正。
四、按以無權占有為原因，請求返還所有物之訴，被告對原告就其物有所有權存在之
    事實無爭執，而僅以非無權占有為抗辯者，原告於被告無權占有之事實，無舉證
    責任。被告應就其取得占有，係有正當權源之事實證明之。如不能證明，則應認
    原告之請求為有理由（最高法院七十二年度臺上字第一五五二號判決參照）。本
    件被告對於原告為系爭土地所有權人之一，而其於系爭土地上搭蓋上開建物乙節
    ，既不爭執，被告自應就其取得占有係有正當權源之事實證明之。惟查，被告雖
    以前開情詞置辯，以證明其係有權占有系爭土地，然依民法第七百六十五條規定
    ，所有人於法令限制範圍內，得自由使用、收益、處分其所有物，並排除他人之
    干涉。此所謂之法令，係指法律及行政機關依法律之授權所頒布之命令而言，無
    法律依據之行政命令，不得對於所有權加以限制（憲法第十五條參照）。行政院
    三十五年七月一日公布之收復區私有土地上敵偽建築物處理辦法、台灣省政府三
    十七年一月二十六日頒行之台灣省各縣巿暨鄉鎮公產清查辦法，核其內容均非屬
    限制人民所有權之法令。行憲前司法院於三十六年二月二十五日、五月六日、十
    月二十一日所為院解字第三三八一、三四六九、三六一五號解釋，係就收復區私
    有土地上敵偽建築物處理辦法之規定而為闡釋，尚非當然得適用於行憲後之台灣
    地區。再者，日據時期日本政府於人民私有土地上興建房屋之初，若無合法權源
    ，則台灣光復後，我國政府基於國家權力關係，所接受者，乃僅地上之房屋，並
    非房屋所占用之土地，即不得因該接收關係，而使原屬無權占有土地變成有權占
    有。至台灣省各縣市暨鄉鎮公產清查辦法第七條第九款規定：「建築物為私有基
    地之清理：建築物為公有，基地為私有者，除依法租賃及為地上權之登記外，其
    有土地法第二百零八條各款需要之一時，得依法徵收之」，亦僅課縣巿等政府機
    關以清理之行政責任，要求占用私有基地之縣巿等政府機關，應依租賃、設定地
    上權或徵收之方式，以取得合法使用之權源而已，並非規定政府基於國家權力關
    係接收日產房屋者，即得當然合法占有他人之土地，而排除土地所有人行使私法
    上所有人之權利（最高法院八十八年台上字第五六九號判決及八十七年度第五次
    民事庭會議可資參照），是被告辯稱：於台灣光復後，該建築物經政府基於公權
    予以接收，屬原始取得，故被告乃屬有權占有系爭土地；日本政府使用本件土地
    倘無正常權源，仍應依收復區私有土地上敵偽建築物處理辦法第二條規定辦理，
    且為達行政之目的，僅許基地所有人與使用之政府機關協商辦理，故原告應受到
    台灣省各縣市暨鄉鎮公產清查辦法第七條第九款規定之限制，不得謂被告係屬無
    權占有云云，顯無可取。此外，被告復無法再就其取得占有係有正當權源一事提
    出證明，從而原告主張被告無權占有系爭土地之事實，應堪採信。
五、綜上所述，被告抗辯其係有權占有系爭土地等情，既不可採，原告依民法第八百
    二十一條及第七百六十七條之規定，訴請被告應將如附圖斜線所示、面積一八三
    ‧一八平方公尺之一樓平房及部分鐵架加蓋雨棚等建物拆除，並將所占用之土地
    返還原告及其他共有人全體，洵屬正當，應予准許。又本判決判命被告將系爭土
    地上之地上物拆除後返還占用土地之給付，因建物現為派出所使用，其性質非長
    期間不能履行，斟酌實際情況，爰定六個月之履行期間。
六、兩造陳明願供擔保，分別聲請宣告假執行及免為假執行，經核尚無不合，爰分別
    酌定相當擔保金額准許之。
七、據上論結，原告之訴為有理由，依民事訴訟法第七十八條、第三百九十條第二項
    、第三百九十二條，判決如主文。
中      華      民      國    九十      年      八      月      七      日
                                  臺灣宜蘭地方法院民事庭
~B法      官  邱景芬
右為正本係照原本作成。
如不服本判決，應於收受送達後廿日內向本院提出上訴狀（須附繕本）。
中      華      民      國    九十      年      八      月      九      日
~B法院書記官  林竹根


司法院資訊處製作；財團法人民間司法改革基金會備份。
